最高法院民事判決　　　　　　九十四年度台上字第二三七一號
　　上　訴　人　臺灣臺南看守所
　　法定代理人　劉文生
　　訴訟代理人　莊美貴律師
　　　　　　　　嘉益律師
　　被 上訴 人　戊○○
　　　　　　　　己○○
　　　　　　　　　　　　樓
　　　　　　　　丙○○
　　　　　　　　甲○○
　　　　　　　　　　　　25號.
　　　　　　　　乙○○
　　　　　　　　　　　　25樓.
　　　　　　　　丁○○
　　　　　　　　亨揚印刷事業有限公司
　　上 列一 人
　　法定代理人　蔡坤泰
上列當事人間請求損害賠償事件，上訴人對於中華民國九十三年
六月二十三日台灣高等法院台南分院第二審判決（九十三年度重
上字第一七號），提起上訴，本院判決如下：
    主  文
上訴駁回。
第三審訴訟費用由上訴人負擔。
    理  由
本件上訴人主張：第一審共同被告池麗華原任伊出納之職，自民
國八十六年十二月起利用其擔任伊出納職務之機會，擅自挪用公
款計新台幣（下同）一千四百二十四萬六千九百七十二元，經伊
向檢調單位告發，被上訴人丁○○、吳憲章、乙○○為池麗華之
直屬長官，未盡監督之責實有過失，被上訴人丙○○為會計主任
、被上訴人戊○○及己○○為會計室書記官，長期未盡審查、核
對之責，對於池麗華侵占公務之防止，亦有疏失，均應對伊負共
同侵權行為之損害賠償責任。另被上訴人亨揚印刷事業有限公司
（下稱亨揚公司）係池麗華之保證人，依保證契約所載，就池麗
華之侵權行為並應負連帶賠償責任等情，爰依上開保證契約及民
法第一百八十四條、第一百八十五條、第七百五十六條之一規定
，求為命被上訴人戊○○以次六人及亨揚公司各與池麗華連帶給
付伊一千四百二十四萬六千九百七十二元，並自訴狀繕本送達翌
日起加計法定遲延利息之判決。（按：第一審已就上訴人請求池
麗華給付部分為其勝訴之判決，該部分未據池麗華聲明不服。）
被上訴人戊○○以次六人則以：共同侵權行為必共同行為人均已
具備侵權行為之要件，且以各行為人故意或過失不法之行為，均
係所生損害之共同原因始克成立。本件伊等並無與池麗華有何共
同侵權行為，對於池麗華侵占公款之防止，亦無故意或疏失，自
不負連帶賠償責任等語，資為抗辯。被上訴人亨揚公司亦以：伊
公司非以保證為業務，該保證對伊公司自不生效力等語，資為抗
辯。
原審斟酌全辯論意旨及調查證據之結果，以：按侵權行為固以故
意或過失侵害他人之權利為成立要件，惟對於主張侵權行為者，
應對加害者之故意或過失負舉證責任。查被上訴人戊○○以次三
人及丁○○因與池麗華涉嫌貪污案，戊○○、己○○、丙○○三
人已因罪嫌不足，經檢察官處分不起訴，丁○○被訴與池麗華涉
犯共同侵占職務上所持有非公有財物、行使偽造文書、行使不實
登載公文書等罪嫌，亦經刑事法院判決無罪在案。至被上訴人甲
○○、乙○○部分，原係上訴人之代表人，檢調單位同認二人無
犯罪嫌疑，乃未對之為偵查起訴，足見戊○○以次六人與池麗華
間並無犯意聯絡及行為分擔或共同之故意。且戊○○、己○○為
會計室書記官、丙○○為會計室主任、甲○○與乙○○為上訴人
前後任所長，均非「出納管理單位」，自不能以池麗華就公帳之
查核，未以銀行對帳單送戊○○、己○○、丙○○核對及甲○○
、乙○○核章，即認定其有過失。又按銀行之對帳單乃金融機構
每月例行性寄發給客戶之資料，而客戶往來明細查詢單則係客戶
了解其帳戶交易內容，向銀行提出申請時，由銀行發給客戶之資
料，客戶往來明細查詢單則係銀行接受申請時例外、被動發給客
戶之資料，二者性質上或容有不同。而依兩造所不爭執之台灣銀
行客戶往來明細查詢單及台灣銀行公庫存款戶對帳單相互比對，
二者均以電腦列印各筆帳目之日期、帳號及存取之金額，其格式
或有不同，但內容相同，在外觀上，實難分辨二者有何差異。戊
○○以次五人之首要責任在於審核帳目是否符合與收支有無合法
，既無其他佐證，自不能因其五人以池麗華所提出之客戶往來明
細查詢單，而未以銀行對帳單作為審核及核章之依據，即逕行認
定其有過失。況依規範各機關主、會計人員之內部審核處理準則
，並未明文規定應以銀行對帳單為公款查核之唯一依據。且池麗
華所偽造之台灣銀行客戶往來明細查詢單，亦採電腦列印方式，
其模式及各欄位與真正之台灣銀行客戶往來明細查詢單，頗為近
似，尤以池麗華所偽刻盜用之台灣銀行台南分行印文及該分行行
員私章印文，幾可亂真，若無精密之機器，單以肉眼實難分辨其
真偽，有池麗華所偽造台灣銀行客戶往來明細查詢單附於偵查卷
宗可稽。戊○○以次五人在無精密之機器輔助下，縱盡善良管理
人之注意義務，仍不免遭池麗華欺矇，尤難以過失責任相繩。再
者，本件案發時被上訴人丁○○雖為上訴人之總務科長，本應對
池麗華職掌之出納事務有監督查核之責，且應踐行行政院發布之
前事務管理規則第七十六條規定之程序。但丁○○自八十四年十
一月十日接任上訴人總務課長時起，對於有關上訴人銀行專戶存
款帳戶之使用情形均未參與，此觀上訴人之支出及收入傳票上主
辦出納人員欄位均係蓋池麗華之私章，丁○○並未蓋章或簽名於
其上，足徵其辯稱無從參與監督等語，洵非子虛。是依當時上訴
人付款憑單開立完成後之開立支票，由出納、會計主任、機關首
長用印後，即可兌現領款，身為總務科長之丁○○既未與聞審查
，則上訴人公款遭池麗華長期挪用侵占，丁○○即無所悉，更難
謂其有何過失可言。另上訴人依審計法第五十八條、第七十二條
規定為請求部分，查該條文係以「經審計機關查明未盡善良管理
人應有之注意」為「該機關長官及主管人員應負損害賠償之責」
之要件。據審計部及法務部會計處函，均謂戊○○以次六人不曾
依審計法第五十八條、第七十二條認定為未盡善良管理人應有之
注意，是其六人自無依該條文負損害賠償之責。次按公司除依他
法律或公司章程規定得為保證者外，不得為任何保證人。公司負
責人違反前項規定時，應負保證責任，如受有損害時，亦應負賠
償責任，公司法第十六條第一、二項定有明文。查被上訴人亨揚
公司之章程載明該公司之其營業項目為「(1)各種文件、紙張、印
刷品之加工買賣及進出口業務，(2)有關前項業務之經營及投資」
，亨揚公司之營業項目並不包括為他人作人事保證。雖本件保證
書保證人欄係蓋用亨揚公司之章，並由其法定代理人蔡坤泰簽名
蓋章，復經上訴人人事室科員岳鴻亮完成對保手續，然依上說明
，該保證對於亨揚公司並不發生效力。從而，上訴人依上開保證
契約及民法第一百八十四條、第一百八十五條、第七百五十六條
之一等規定，請求戊○○以次六人及亨揚公司各與池麗華連帶給
付一千四百二十四萬六千九百七十二元本息，均非有據，不應准
許，為其心證之所由得，並說明上訴人其他主張及聲明證據為不
足取暨不逐一論述之理由，因而維持第一審所為上訴人敗訴之判
決，駁回其上訴。
按審計法第五十八條、第七十二條所定之賠償責任，屬於審計機
關之審查決定範圍。又審計機關對於同法第七十二條所定應負賠
償責任之決定，得依同法第二十三條至第二十七條及同法施行細
則第十九條、第二十條規定程序辦理，其經審計機關審查決定之
賠償案件，並應通知負責機關之長官限期追繳，逾期不繳時，移
送法院強制執行，為同法施行細則第七十五條及同法第七十八條
第一項所明定。此項審計機關之審查決定及通知追繳並移送法院
強制執行等行為，皆係基於審決權之發動（參照審計法第三條）
，非屬私權範圍，負責機關無依該條所定之賠償責任，向普通法
院起訴請求判決之餘地。本件上訴人依審計法第五十八條、第七
十二條所定之賠償責任，向被上訴人戊○○以次六人請求部分，
依上說明，該訴訟事件並不屬普通法院之權限。原審本應認上訴
人該部分之訴為不合法以裁定駁回之，始為適法，乃原審竟認該
訴為無理由，以判決駁回，雖有未當，然與上訴人應受駁回其訴
裁判之結果，初無二致，仍應認該部分之上訴為無理由。原判決
本於其他上述理由而為上訴人敗訴之判決，經核於法亦無違背，
應予維持。上訴論旨，猶執陳詞，並以原審採證、認事之職權行
使及其他贅述或與判決基礎無涉之理由，指摘原判決不當，求予
廢棄，不能認為有理由。
據上論結，本件上訴為無理由。依民事訴訟法第四百八十一條、
第四百四十九條、第七十八條，判決如主文。
中　　華　　民　　國　九十四　年　 十二 　月　二十九　日
                      最高法院民事第八庭
                          審判長法官  朱　建　男
                                法官  顏　南　全
                                法官  許　澍　林
                                法官  袁　靜　文
                                法官  鄭　傑　夫
      本件正本證明與原本無異
                                      書  記  官
中　　華　　民　　國　九十五　年　　一　　月　 十一 　日
                                                      Ｅ
